ACORDAO-COMPLETO-2515593

ACÓRDÃO 2705/2021 ATA 45/2021 - PLENÁRIO

VISTOS, relatados e discutidos estes autos de Representação, com pedido de adoção de medida cautelar, a respeito de possíveis irregularidades ocorridas no Pregão Eletrônico 10/2021, conduzido pela Agência Nacional de Transportes Aquaviários - Antaq, tendo por objeto a contratação de empresa de prestação de serviços terceirizados de operador de mídia audiovisual, com dedicação exclusiva de mão de obra, com valor estimado de R$ 566.870,80, a serem prestados conforme condições, quantidades e exigências estabelecidas no Edital e seus anexos, ao final adjudicado à Empresa Império Serviços Ltda. (CNPJ 97.524.585/0001-80) pelo valor de R$ 428.872,00;
ACORDAM os Ministros do Tribunal de Contas da União, reunidos em sessão do Plenário, por unanimidade, em: 
9.1. conhecer da presente representação, satisfeitos os requisitos de admissibilidade previstos art. 113, § 1º, da Lei 8.666/1993, c/c os arts. 235 e 237, inciso VII, do Regimento Interno deste Tribunal, e no art. 103, § 1º, da Resolução - TCU 259/2014;
9.2. no mérito, considerar a presente representação improcedente;
9.3. indeferir o pedido de concessão de medida cautelar formulado pela representante, tendo em vista a inexistência dos elementos necessários para sua adoção;
9.4. encaminhar cópia deste Acórdão à Antaq e à empresa representante, e
9.5. arquivar os presentes autos, nos termos art. 250, inciso I, c/c 169, inciso V, do Regimento Interno deste Tribunal.

Representação sobre possíveis irregularidades ocorridas em pregão eletrônico que tinha por objeto a contratação de empresa de prestação de serviços terceirizados de operador de mídia audiovisual, com dedicação exclusiva de mão de obra.

Agência Nacional de Transportes Aquaviários - Antaq (CNPJ: 04.903.587/0001-08).

3. Representante: Personnalite Soluções Administrativas Ltda. (CNPJ: 04.477.223/0001-03).

13.1. Ministros presentes: Ana Arraes (Presidente), Walton Alencar Rodrigues, Augusto Nardes, Aroldo Cedraz, Raimundo Carreiro, Bruno Dantas e Jorge Oliveira.
13.2. Ministros-Substitutos convocados: Augusto Sherman Cavalcanti (Relator) e André Luís de Carvalho.

AUGUSTO SHERMAN

Adoto como relatório a instrução lançada aos autos pela Selog (peça 22) :
"INTRODUÇÃO
1.	Trata-se de representação com pedido de medida cautelar a respeito de possíveis irregularidades ocorridas no Pregão Eletrônico 10/2021 sob a responsabilidade de Agência Nacional de Transportes Aquaviários, para contratação de empresa de prestação de serviços terceirizados de operador de mídia audiovisual, com dedicação exclusiva de mão de obra, à Agência Nacional de Transportes Aquaviários, com valor estimado de R$ 566.870,80, sendo R$ 28.343,54 mensais, por 20 meses, a serem prestados conforme condições, quantidades e exigências estabelecidas no Edital e seus anexos.
O certame foi homologado em 9/9/2021 (peça 17) , após adjudicação à empresa Império Serviços Ltda. (CNPJ 97.524.585/0001-80) , pelo valor negociado de R$ 428.872,00, conforme termo de julgamento de recurso (peça 15) . 
Em suma o representante alega que a proposta de preço da empresa Império Serviços Ltda. (CNPJ 97.524.585/0001-80) , aceita pelo pregoeiro no referido pregão eletrônico, seria inexequível por apresentar valor salarial inferior ao fixado pela categoria, de acordo com a Convenção Coletiva de Trabalho (CCT) da categoria de radialistas e afins (peça 2) . 
Com isso, requer a concessão de medida cautelar para suspensão da homologação do Pregão 10/2021 ou do contrato decorrente, a notificação das partes envolvidas, e a anulação do ato que gerou a habilitação da Império Serviços Ltda. ou a declaração de nulidade do certame, a partir do julgamento pela procedência da presente representação. 
EXAME DE ADMISSIBILIDADE
Inicialmente, deve-se registrar que a representação preenche os requisitos de admissibilidade constantes no art. 235 do Regimento Interno do TCU, haja vista a matéria ser de competência do Tribunal, referir-se a responsável sujeito a sua jurisdição, estar redigida em linguagem clara e objetiva, conter nome legível, qualificação e endereço do representante, bem como encontrar-se acompanhada de suficientes indícios concernentes à irregularidade ou ilegalidade.
Destaca-se que os recursos empregados na licitação são de origem federal, oriundos de orçamento da União na gestão 68201, unidade 682010 e PI A2000 (peça 12, p. 62) .
Além disso, Personnalite Soluções Administrativas Ltda, cuja qualificação é licitante, pessoa jurídica (Lei de Licitações) , tendo como representante Débora Letícia Maciano Xavier Garcia, possui legitimidade para representar ao Tribunal, consoante disposto no art. 113, § 1º, da Lei 8.666/1993, c/c o art. 237 do Regimento Interno/TCU.
Ainda, conforme dispõe o art. 103, § 1º, in fine, da Resolução - TCU 259/2014, verifica-se a existência do interesse público no trato das supostas irregularidades, tendo em vista que, caso confirmadas, há potencial risco de dano ao erário.
Dessa forma, a representação poderá ser conhecida, por estarem presentes todos os requisitos de admissibilidade constantes no art. 113, § 1º, da Lei 8.666/1993, c/c os arts. 235 e 237, VII, do Regimento Interno/TCU, e no art. 103, § 1º, da Resolução - TCU 259/2014.
EXAME SUMÁRIO
Na oportunidade, deixa-se de proceder ao exame sumário previsto no caput do art. 106 da Resolução - TCU 259/2014, dando-se prosseguimento ao processo, consoante permissivo constante do §5º do aludido artigo, visto que já é possível, com os elementos constantes dos autos, analisar definitivamente a questão central trazida pelo representante.
ANÁLISE DOS PRESSUPOSTOS DA CAUTELAR
Perigo da demora
Está configurado o pressuposto do perigo da demora por tratar-se de contratação não decorrente de registro de preços, cujo contrato está na iminência de ser assinado, pois o certame encontra-se homologado desde 9/9/2021.
Perigo da demora reverso
Quanto ao perigo da demora reverso, não há como concluir acerca da presença do pressuposto, uma vez que não tem conhecimento sobre a vigência do contrato atual (Contrato 15/2019 firmado com a Uau Filmes EPP) a ser substituído pelo contrato decorrente do Pregão Eletrônico 10/2021.
Plausibilidade Jurídica
A partir das alegações do representante foi identificada como possível irregularidade a aceitação de proposta de preço inexequível pela licitante vencedora do certame, por apresentar valor salarial da planilha de preços (R$ 4.414,56) inferior ao fixado pela categoria (R$ 5.297,30) , de acordo com a cláusula terceira do Convenção Coletiva de Trabalho (CCT) da categoria de radialistas e afins. 
Como fundamento o representante traz o art. 11, III, e no art. 59, III, da Lei 14.133/2021, o art. 18, II, da Lei 6.615/1978, e o item 3.7 do termo de referência do Pregão Eletrônico 10/2021, afirmando que a jornada semanal prevista na convenção é de 36 horas, de forma o valor mínimo previsto pela convenção não poderia ser reduzido de forma proporcional para atender a jornada de trinta horas semanais, fixada pelo edital. 
Assim, o representante conclui que o ato de aceitação da proposta representa violação à legislação trabalhista e ao princípio constitucional da irredutibilidade salarial, de acordo com o entendimento da Justiça do Trabalho e do TCU (TRT-1, RO 01011272920195010012 RJ; TRT-13, RO 01301270720155130004; TRT-10, RO 00004823120205100102DF; Acórdão 607/2016-TCU-Plenário, Relator Augusto Sherman) . 
Em relação ao assunto, a jurisprudência sistematizada do TCU traz o seguinte enunciado no âmbito do Acórdão 614/2008-Plénario, de relatoria do Ministro-Substituto Augusto Sherman: 
Para modelos de execução indireta de serviços, inclusive os baseados na alocação de postos de trabalho, se a categoria profissional requerida se encontra amparada por convenção coletiva de trabalho, ou outra norma coletiva aplicável a toda a categoria, determinando o respectivo valor salarial mínimo, esse pacto laboral deve ser rigorosamente observado nas licitações efetivadas pela Administração Pública e nas contratações delas decorrentes. 
Todavia, no presente caso, o valor salarial constante na proposta da primeira colocada refere-se a jornada semanal de 30 horas, calculado proporcionalmente a partir do valor mínimo contido na CCT (R$ 5.297,47/36 = R$ 147,15194; R$ 147,15194 x 30 = R$ 4.414,5583) , de forma a obedecer aos itens 3.7 e 6.4 do edital do certame. Tal fato, inclusive, foi apontado de forma assertiva pelo pregoeiro da Antaq, durante a análise de aceitabilidade da proposta da Império Serviços Ltda. (peça 11, p. 1) , bem como na análise dos recursos interpostos pela representante e outras licitantes sobre esse assunto (peça 21) . 
Destaca-se também a justificativa do pregoeiro asseverando que o pagamento do valor mínimo referente às 36 horas semanais seria como pagar por serviços não prestados, posição essa ratificada pela Procuradoria Federal junto à Antaq, violando, assim, o princípio da isonomia, por remunerar da mesma forma profissionais em condições distintas. 
O pregoeiro ainda aponta que não houve afronta ao princípio da irredutibilidade salarial (art. 7º, VI, CF/88) , conforme entendimento constante na orientação jurisprudencial n. 385 da Subseção I Especializada em Dissídios Individuais, a qual dispõe que, havendo contratação para cumprimento de jornada reduzida, inferior à previsão constitucional de oito horas diárias ou quarenta e quatro semanais, é lícito o pagamento do piso salarial ou do salário mínimo proporcional ao tempo trabalho. 
Em relação às jurisprudências citadas na peça inicial como fundamento para alegação pretendida, observa-se que são as mesmas constantes do recurso impetrado pelo representante no âmbito do processo licitatório da Antaq, as quais foram analisadas pelo pregoeiro, sendo desconstituída cada uma delas de forma arrazoada e motivada (peça 21) . 
Diante do exposto, com relação aos pressupostos para a eventual adoção de medida cautelar, verifica-se que está configurado o perigo da demora; é inconclusiva a análise sobre o perigo da demora reverso; e não há a plausibilidade jurídica das alegações do representante e das verificações feitas por esta Unidade Técnica. Por fim, os elementos constantes dos autos permitem, desde já, a avaliação quanto ao mérito da presente representação como improcedente.
IMPACTOS RELEVANTES NO ÓRGÃO OU NA SOCIEDADE
Diante dos encaminhamentos propostos não haverá impacto relevante na unidade jurisdicionada e/ou na sociedade.
PEDIDO DE INGRESSO AOS AUTOS, DE INFORMAÇÕES/VISTAS/CÓPIAS, E DE SUSTENTAÇÃO ORAL
Não houve pedido de ingresso aos autos, de vista e/ou cópia e de sustentação oral por parte do representante. 
PROCESSOS CONEXOS E APENSOS
Não há processos conexos e apensos.
PROPOSTA DE ENCAMINHAMENTO
Em virtude do exposto, propõe-se:
conhecer da representação, satisfeitos os requisitos de admissibilidade constantes no art. 113, § 1º, da Lei 8.666/1993, c/c os arts. 235 e 237, VII, do Regimento Interno deste Tribunal, e no art. 103, § 1º, da Resolução - TCU 259/2014;
no mérito, considerar a presente representação improcedente; 
indeferir o pedido de concessão de medida cautelar formulado pelo representante, tendo em vista a inexistência dos elementos necessários para sua adoção; 
informar à Agência Nacional de Transportes Aquaviários e ao representante Personnalite Soluções Administrativas Ltda, cuja qualificação é licitante, pessoa jurídica (Lei de Licitações) , tendo como representante Débora Letícia Maciano Xavier Garcia, do acórdão que vier a ser proferido, destacando que o relatório e o voto que fundamentam a deliberação ora encaminhada podem ser acessados por meio do endereço eletrônico www.tcu.gov.br/acordaos;
arquivar os presentes autos, nos termos art. 169, III, do Regimento Interno/TCU".
2.	O Sr. Secretário da Selog manifestou-se de acordo com as análises e propostas contidas na instrução (peça 23) .
	É o Relatório.

Débora Letícia Maciano Xavier Garcia (OAB: 45327-DF) e outros representando a Empresa Personnalite Soluções Administrativas Ltda.

Não atuou.

REPRESENTAÇÃO. PREGÃO ELETRÔNICO PROMOVIDO PELA ANTAQ OBJETIVANDO A CONTRATAÇÃO DE SERVIÇOS DE OPERADOR DE MÍDIA AUDIOVISUAL. INDÍCIOS DE IRREGULARIDADES NO JULGAMENTO DAS PROPOSTAS. SOLICITAÇÃO DE ADOÇÃO DE MEDIDA CAUTELAR. CONHECIMENTO. DILIGÊNCIAS. IRREGULARIDADES AFASTADAS. IMPROCEDÊNCIA DAS ALEGAÇÕES DA REPRESENTANTE. NÃO PROVIMENTO. ARQUIVAMENTO.

REPRESENTAÇÃO (REPR)

Secretaria de Controle Externo de Aquisições Logísticas - Selog.

Tratam os autos de Representação (peça 2) , com pedido de adoção de medida cautelar, a respeito de possíveis irregularidades ocorridas no Pregão Eletrônico 10/2021, conduzido pela Agência Nacional de Transportes Aquaviários - Antaq, tendo por objeto a contratação de empresa de prestação de serviços terceirizados de operador de mídia audiovisual, com dedicação exclusiva de mão de obra, com valor estimado de R$ 566.870,80, a serem prestados conforme condições, quantidades e exigências estabelecidas no Edital e seus anexos.
2. A empresa representante alega que a melhor proposta de preço, oferecida pela Empresa Império Serviços Ltda. (CNPJ 97.524.585/0001-80) , no valor de R$ 428.872,00, já aceita e homologada pelo pregoeiro no referido pregão eletrônico, seria inexequível por apresentar valor salarial inferior ao fixado pela categoria, de acordo com a Convenção Coletiva de Trabalho (CCT) da categoria de radialistas e afins.
3. Por essa razão, a representante solicita a adoção de medida cautelar tendente a interromper o andamento do pregão ou do contrato dele decorrente, e, no mérito final, a anulação do ato que gerou a habilitação da empresa declarada vencedora ou a declaração de nulidade do certame.
4. A unidade técnica opinou pelo conhecimento da representação, uma vez que atende os todos os requisitos de admissibilidade previstos nos normativos que regem a matéria (§§ 5º a 9º da instrução, peça 22) .
5. Antecipo que acolho as análises e conclusões oferecidas pela unidade técnica como razões de decidir. Uma vez que sua instrução foi integralmente transcrita para o relatório que precede esta proposta de deliberação, abstenho-me de repetir todas as considerações apresentadas, sem prejuízo dos comentários que faço a seguir.
6. No mérito, a Selog destaca que o piso salarial encontra-se fixado pela categoria em R$ 5.297,30 para uma jornada de 36 horas semanais e que a proposta vencedora ofereceu o valor de R$ 4.414,56, que seria aquele equivalente a uma jornada de 30 horas semanais, conforme no edital do certame. 
7. Quanto à legalidade dessa redução proporcional, a unidade técnica, endossando as razões expostas pelo pregoeiro, chama a atenção para o "entendimento constante na orientação jurisprudencial nº 385 da Subseção I Especializada em Dissídios Individuais, a qual dispõe que, havendo contratação para cumprimento de jornada reduzida, inferior à previsão constitucional de oito horas diárias ou quarenta e quatro semanais, é lícito o pagamento do piso salarial ou do salário mínimo proporcional ao tempo trabalhado" (§ 19 da instrução) . A Selog aponta, ainda, a opinião da Procuradoria Federal junto à Antaq, no sentido de que a obrigação de realização de pagamento relativo a 36 horas em contraprestação a uma jornada de 30 horas equivaleria, por um lado, ao pagamento por serviços não prestados, e por outro, a uma quebra de isonomia em relação a profissionais que estivessem trabalhando as 36 horas com mesma remuneração (§ 18 da instrução) .
8. Em vista disso, as propostas finais uniformes da unidade técnica, com as quais concordo, são no sentido do conhecimento da representação, por atender os requisitos de admissibilidade previstos; do indeferimento da cautelar, por ausência de plausibilidade jurídica das razões elencadas; e, pela mesma razão,  da improcedência da representação (§ 21 da instrução) .
	Assim, concordando com essas propostas, manifesto-me por que o Tribunal adote o Acórdão que ora submeto à deliberação deste Colegiado.
TCU, Sala das Sessões, em 17 de novembro de 2021.
AUGUSTO SHERMAN CAVALCANTI 
Relator